【裁判字號】    94,再,95
【裁判日期】    950414
【裁判案由】    給付借款
【裁判全文】
臺灣高等法院民事判決                    94年度再字第95號
再審原告      生商實業有限公司
兼法定代理人  甲○○即毛湘鈺.
再審原告      丁○○即謝泓霖.
              丙○○
共     同
訴訟代理人    沈永宏律師
再審被告      華南商業銀行股份有限公司
法定代理人    乙○○
上列當事人間給付借款事件，再審原告對於中華民國94年8月16
日本院92年度上字第863號確定判決提起再審，本院判決如下：
    主  文
再審之訴駁回。
再審訴訟費用由再審原告連帶負擔。
   事實及理由
一、再審原告起訴主張：本院94年8月16日92年上字第863號確
    定判決（下稱原確定判決）有民事訴訟法第496條第1項第1
    、2款之再審事由：
    （一）証人呂陸陸及蔡志謙就系爭取款憑條係生商公司供辦
          理定存之事實所為之陳述已生自認效力，然原確定判
          決並未提及何以不足取，自屬理由不備之違法及判決
          不適用民事訴訟法第279條規定之違法。
    （二）原確定判決雖認「系爭300萬元貸款經生商公司提領
          在手，欲為如何處分自任憑生商公司自由」，又稱「
          銀行提供弘冠公司資料，找出幾筆再去湊足300萬元
          」，「以清償弘冠貸款債務」，然卷內並無生商公司
          或第三人出具存入弘冠公司帳戶300萬元之現金存入
          或轉帳存入之存款憑條，顯然欠缺生商公司同意代償
          弘冠公司債務之證據，且大額提存備查簿上所謂「陳
          美華」係由再審被告職員許筑婷依上級之指示所填載
          ，具見生商公司未領取300萬現金，是再審被告將系
          爭300萬元存入弘冠公司之處分行為，純屬無權處分
          ，原確定判決遽為相反之認定，違反民事訴訟法第
          279 條關於自認之效力，復就上開證據何以不採，全
          無論斷，顯然理由不備。
    （三）原確定判決以周振業簽署所謂「現金收入傳票」，認
          「周振業以300萬元返還他所經營弘冠公司債務」，
          惟該傳票日期為89年5月12日，金額184,158元，與系
          爭89年5月11日存入弘冠公司帳戶之300萬元，日期、
          金額及帳上顯示均不符，自無「周振業處分」情事，
          況呂陸陸於原確定判決審理中到院證稱「周振業…要
          用台北眼鏡公司之貸款償還弘冠公司的貸款」，亦與
          再審原告毫不相干，再審被告於第一審亦當庭自認無
          證據證明周振業有再審原告之授權，原確定判決認定
          事實與所憑證物完全不符，顯然違法。
    （四）証人呂陸陸與蔡志謙皆為再審被告當時之經理及經辦
          人，係直接利害關係人，所為陳述不具任何證據力，
          原確定判決依其所述，認「生商公司同意以系爭300
          萬元代償弘冠公司債務」，違反證據論理法則。
二、再審原告之聲明：求為判決：
    （一）本院92年度上字第863號原確定判決及台灣台北地方
          法院89年度訴字第4404號確定判決應予廢棄。
    （二）再審被告於原審之訴及假執行之聲請均駁回。
三、本件未經言詞辯論，無再審被告之聲明及陳述。
四、按民事訴訟法第496條第1項第1款所謂適用法規顯有錯誤，
    係指確定判決所適用之法規顯然不合於法律規定，或與現尚
    有效之判例、解釋顯然違反者而言，不包括認定事實錯誤、
    取捨證據失當、判決不備理由及在學說上諸說併存致發生法
    律上見解歧異等情形在內（參見最高法院90年度台再字第27
    號裁判要旨），次按當事人在刑事案件所為不利於己之陳述
    ，本未可與民事訴訟法第279條所謂之自認同視，尚須審究
    其與實際情形是否相符，依自由心證以為取捨之依據（參見
    最高法院44年台上字第988號判例意旨）。經查，再審原告
    就借款300萬元之取款憑條主張係生商公司依再審被告要求
    ，於89年5月9日所出具交再審被告辦理回存，以作為日後貸
    款之實績云云，並援引証人呂陸陸在原確定判決審理中之証
    言（見本院上字第863號卷(一)第149-151頁），証人蔡志謙在
    刑事偵查中及調查局偵訊時之供述為証（見同前卷第218-25
    5頁）。但查，就証人呂陸陸之供述內容，業經原確定判決
    審查其証言內容，並參酌：（1）周振業於89年5 月12日以
    184,468元現金代償弘冠債務之現金收支傳票1紙；（2）再
    審原告陳美鳳証稱伊於5月10日辦理票貼156萬元，亦於5月
    11日撥款入存摺；（3）再審原告甲○○及陳美鳳均於刑事
    庭証稱未談到300萬元定存之利率及期限；而認定尚不足証
    明兩造間有回存定期存款之約定（見原確定判決第8頁），
    至於証人蔡志謙在刑事偵查中及調查局之供述，亦據原確定
    判決表明非屬再審被告就本件訴訟所為之自認，以及呂陸陸
    、蔡志謙此部分之事實經台灣台北地方法院審理，亦認不足
    認有何罪行，而不另為無罪之諭知，難為不利於再審被告之
    認定（見原確定判決第8頁），顯已就再審原告所引述之証
    據加以調查與實際情形是否相符，則法院本於自由心証而為
    証據之取捨，事實之認定，難認有違反民事訴訟法第279條
    而構成適用法規顯有錯誤之再審事由。
五、至於再審原告以本件並無生商公司或第三人出具存入弘冠公
    司帳戶300萬元之現金存入或轉帳存入之存款憑條，欠缺「
    生商公司同意代償弘冠公司債務」之證據，而大額提存備查
    簿上所謂「丙○○」乃係再審被告職員許筑婷依上級之指示
    所填載，足証生商公司並未領取300萬元現金，將300萬元存
    入弘冠公司乃再審被告無權處分，原確定判決認「系爭300
    萬元貸款經生商公司提領在手，欲為如何處分自任憑生商公
    司自由」，又稱「銀行提供弘冠公司資料，找出幾筆再去湊
    足300萬元」，「以清償弘冠貸款債務」，違反民事訴訟法
    第279條關於自認之效力，且未述明上開證據不足採之理由
    云云。然查，有關於再審原告是否有領取300萬元，以及提
    供300萬元代償弘冠公司債務一節，原確定判決係本於再審
    被告所提出之300萬元借據、轉帳支出傳票、轉帳收入傳票
    、生商公司開戶帳號卡（0000000號）及取款憑條（見台灣
    台北地方法院卷(一)第53-56頁），放款本金利息收回記錄2紙
    （見同前卷宗第14頁背面、15頁背面），及生商公司提出之
    存摺影本記載89年5月11日轉帳存入300萬元及同日以現金支
    出300萬元等物証，以及系爭300萬元之取款憑條之印文經再
    審原告承認為真等事証，認定再審被告依據系爭再審原告承
    認為真之取款憑條所為給付，該筆現金即已脫離再審被告之
    支配，至於大額提存備查簿僅為金融機關防治洗錢及行政監
    督之措施，非清償或已否付款之唯一証明方法，並參酌再審
    原告對於定存期限及利率均未提及，周振業於89年5月12日
    以現金184,468元代償弘冠公司債務，而認証人呂陸陸之証
    詞即系爭300萬元係要清償弘冠公司之債務為可採信（見原
    確定判決第7、8頁），乃屬法院依職權認定事實，並非適用
    法規顯有錯誤，再審原告主張原確定判決有適用法規顯有錯
    誤之再審事由，尚無可採。
六、再審原告復以周振業簽署所謂「現金收入傳票」，其日期、
    金額與89年5月11日存入弘冠公司帳戶之3百萬元不符，且周
    振業所指之台北眼鏡公司與生商公司不相干，再審被告在第
    一審亦當庭自認無證據證明周振業有再審原告之授權，原確
    定判決認定事實與所憑證物完全不符，顯然違法云云。惟查
    ，再審被告於第一審時僅供稱「周振業同時是生商公司及弘
    冠公司之保証人，生商公司是由周振業介紹而來，據我們瞭
    解系爭300萬元，撥入生商公司帳戶後再轉成弘冠公司的清
    償款都是周振業在主使」，並無再審原告所指「自認無証據
    証明周振業有再審原告之授權」等語，此業經本院調卷查明
    （見台灣台北地方法院89年訴字第4404號卷(一)第387頁），
    並無再審原告所指自認之事實，而証人呂陸陸、蔡志謙之証
    言，是否足以証明生商公司同意以系爭300萬元代償弘冠公
    司債務，事涉其証言之証據力，縱認其二人之証言不足以証
    明生商公司同意代償弘冠公司債務之事實，然原確定判決亦
    尚有參酌其他之證據，並非僅得其二人之證言，且民事訴訟
    法第496條第1項第1款適用法規顯有錯誤，並不包括認定事
    實錯誤及漏未斟酌証據之情事在內，此部分再審原告主張構
    成適用法規顯有錯誤之再審事由，顯於法未合。
七、再按民事訴訟法第496條第1項第2款謂判決理由與主文顯有
    矛盾，係指判決依據當事人主張之事實，認定其請求或對造
    抗辯為有理由或無理由，而於主文為相反之諭示，且其矛盾
    為顯然者而言（參見最高法院80年台再130號判例意旨），
    本件原確定判決於理由項下，認定再審原告知悉並同意以系
    爭300萬元代償弘冠公司之債務，而認再審原告之上訴為無
    理由，而於主文諭示駁回再審原告之上訴，依上說明，自無
    判決理由與主文矛盾之情形，此部分再審原告主張有民事訴
    訟法第496條第1項第2款之再審事由，亦有未合。
八、綜上所述，再審原告提起本件再審之訴，顯無理由，爰不經
    言詞辯論，逕以判決駁回之。
據上論結，本件再審之訴為無理由，依民事訴訟法第502條第2項
、第85條第2項，判決如主文。
中    華    民    國    95    年    4    月    14    日
                  民事第十四庭  審判長法  官  許正順
                                      法  官  鍾任賜
                                      法  官  張  蘭
正本係照原本作成。
如不服本判決，應於收受送達後20日內向本院提出上訴書狀，其
未表明上訴理由者，應於提出上訴後20日內向本院補提理由書狀
（均須按他造當事人之人數附繕本）上訴時應提出委任律師或具
有律師資格之人之委任狀；委任有律師資格者，另應附具律師資
格證書及釋明委任人與受任人有民事訴訟法第466條之一第一項
但書或第二項（詳附註）所定關係之釋明文書影本。
中    華    民    國    95    年    4     月    17    日
                                      書記官 應瑞霞
附註：
民事訴訟法第四百六十六條之一（第一項、第二項）：
對於第二審判決上訴，上訴人應委任律師為訴訟代理人。但上訴
人或其他法定代理人具有律師資格者，不在此限。
上訴人之配偶、三親等內之血親、二親等內之姻親，或上訴人為
法人、中央或地方機關時，其所屬專任人員具有律師資格並經法
院認為適當者，亦得為第三審訴訟代理人。


司法院資訊處製作；財團法人民間司法改革基金會備份。
